臺灣高等法院臺中分院刑事判決　　　　95年度上訴字第2889號
上　訴　人
即　被　告　甲○○
上　訴　人
即　被　告　乙○○
共　　　同
選任辯護人　黃鼎鈞　律師
上列上訴人等因常業詐欺案件，不服臺灣臺中地方法院95年度訴
字第2251號中華民國95年10月11日第一審判決（起訴案號：臺灣
臺中地方法院檢察署95年度偵字第12665號），提起上訴，本院
判決如下：
    主  文
原判決關於甲○○、乙○○部分撤銷。
甲○○共同以意圖為自己不法之所有，以詐術使人將本人之物交
付為常業，處有期徒刑貳年。扣案如附表壹所示之物均沒收。
乙○○共同以意圖為自己不法之所有，以詐術使人將本人之物交
付為常業，累犯，處有期徒刑壹年貳月。扣案如附表壹所示之物
均沒收。
    事  實
一、乙○○曾於民國93年間因詐欺案件，經臺灣南投地方法院以
    93年易第335號判處有期徒刑5月，於94年2月24日，易科罰
    金執行完畢。因甲○○自95年5月初某日起，與真實姓名年
    籍不詳綽號「小陳」者之成年人共組詐欺集團，由「小陳」
    擔任詐欺集團大陸地區總負責人，並由其僱用真實姓名年籍
    不詳綽號「小智」者之成年人當車手到大陸地區不特定之自
    動提款機領款，在臺灣地區則由甲○○擔任內部管理、總務
    及綜理主要業務之負責人，並僱用乙○○及王寶生、盧俊宏
    、李佳翰、廖家偉、賴珮瑜、陳姝樺、潘昱彬、味逸凡、王
    逢饒等人，並與之約定無底薪，以在據點內每作成1詐騙案
    即抽取詐騙所得金額百分之5之方式，而基於共同意圖為自
    己不法所有之常業詐欺犯意聯絡，組成詐欺集團資以營生，
    並由甲○○承租臺中市○○路57號12樓之1房屋，作為機房
    ，由王逢饒操作電腦主機發射訊息內容為：「你好，這裡是
    中國移動電信股份有限公司，因本機房當機，機器故障，導
    致重複計費，本電信公司對您多收628元（指中國大陸人民
    幣，下同），如您要辦理退費，請您撥9由專人為您服務」
    之訊息，至中國大陸地區，使中國大陸地區不特定民眾接獲
    上開訊息，俟中國大陸地區民眾依上開訊息指示撥回應電話
    時，再由賴珮瑜、陳姝樺、潘昱彬、味逸凡擔任一線接話人
    員，連續先後多次輪流接聽電話佯裝為中國移動電信公司員
    工，並告知辦理退費須留下個人及金融機構存摺等資料，該
    集團接話員則提供00000000、00000000、00000000號等3線
    電話，供接獲上開訊息之中國大陸地區不特定民眾查詢。迄
    中國大陸地區不特定民眾發現中國移動電信股份有限公司並
    未將628元匯入其帳戶內，依00000000、00000000、00000000
    號等3線電話聯絡查詢時，再由擔任2線接話人員之乙○○、
    王寶生、盧俊宏、李佳翰、廖家偉，先後多次指示接獲上開
    訊息之中國大陸地區不特定民眾，至附近自動提款機按指示
    方式操作，致接獲訊息之中國大陸地區不特定民眾陷於錯誤
    ，依前開詐欺集團成員指示，經由自動提款機轉帳方式，將
    受騙之中國大陸地區不特定民眾帳戶內之款項，錯匯入前開
    詐欺集團成員預先安排取得在大陸地區人民特定帳戶內，由
    在大陸地區真實姓名不詳綽號「小智」者之成年人，當車手
    到大陸地區各自動提款機提領所詐得之款項，共詐得約人民
    幣10萬元，並已匯入大陸地區人民特定帳戶內，尚未轉換成
    新台幣匯入臺灣地區。嗣經警於95年6月7日16時30分許，在
    臺中市○○路57號12樓之1查獲，並扣得甲○○所有，供上
    開詐欺集團詐欺所用之如附表壹所示之物品。
二、案經臺中市警察局移請臺灣臺中地方法院檢察署檢察官偵查
    起訴。
    理  由
一、按現行刑事訴訟法第287條之2規定「法院就被告本人之案件
    調查共同被告時，該共同被告準用有關人證之規定」，即共
    同被告對於其他共同被告之案件而言，為被告以外之第三人
    ，本質上屬於證人，為確保被告對證人之對質詰問權，證人
    於審判中，應依法定程序，到場具結陳述，並接受被告之詰
    問，其陳述始得作為認定被告犯罪事實之判斷依據。本件被
    告自己以外之共同被告於警詢、偵查中所為之陳述，其中有
    部分內容係關於自己所涉犯嫌之事實，本毋庸命具結，而該
    部分雖與被告自己所涉之犯罪事實相關，仍無從加以分割，
    且被告等人就共同被告之陳述，於原審及本院審理中均不爭
    執其證據能力，復未曾於言詞辯論終結前聲明異議，本院認
    以之作為證據為適當，合先敘明。
二、前揭犯罪事實，業據上訴人即被告（下稱被告）甲○○、乙
    ○○於警詢、偵查、原審及本院審理時均坦承不諱。經查被
    告2人之自白有下列補強證據可資佐證：
  (一)被告2人所述，彼此互核相符，且與共同被告王寶生、盧俊
    宏、李佳翰、廖家偉、賴珮瑜、陳姝樺、潘昱彬、味逸凡、
    王逢饒、丙○○在警詢中、檢察官偵訊及原審審理時供述情
    節亦相符。則被告甲○○僱用被告乙○○等10人，組成之集
    團成員有多人，彼此分工合作，具有相當之組織規模，犯罪
    時間亦均長達月餘，期間反覆多次實施如前所示之同種類行
    為為目的之社會活動之職業性詐欺行為，分工嚴密，其等恃
    此營生之意甚明，足認被告等人係以詐欺為常業。
  (二)被告甲○○於原審審理時供稱「這些東西都是我準備的，交
    給僱用之人所用之物」，「在大陸地區尚有小智、小陳都是
    成年人，約3、40歲人，小智是車手，小陳是跟我一樣，是
    大陸地區負責人，當初也是小陳拉我進去作這些事情的」，
    「詐欺集團有詐騙約有10萬元人民幣，這些錢都沒有匯到臺
    灣帳戶，我們並沒有拿到，確實金額多少我並不是很清楚」
    ，「我僱用的10人，都沒有領到薪水」等語（見原審卷宗第
    163、167頁）。則被告甲○○經營時間長達月餘，又設置3
    線電話，僱用乙○○等10人分別接聽電話，先後多次指示接
    獲上開訊息之中國大陸地區不特定民眾，至附近自動提款機
    按指示方式操作，致接獲訊息之中國大陸地區不特定民眾陷
    於錯誤，依指示操作，而經由自動提款機轉帳方式，將自己
    帳戶內之款項，錯匯入「小陳」預先安排取得在大陸地區人
    民特定帳戶內，足認被告甲○○所述「詐欺集團有詐騙約有
    10 萬元人民幣」等情非虛。
  (三)此外復有如附表壹所示之電話機具4台、行動電話12台、效
    果健盤6個、電話分接器2個、網路數據機1個、電腦主機1台
    、大陸地區人頭帳戶單6張、ATM轉帳手則1張、公司帳簿2本
    、教戰守則2本、存摺帳戶簿3本、大陸地區客戶資料簿2本
    等物扣案可資佐證，事證明確，被告2人犯行洵堪認定。
二、按刑法上所謂常業犯，指反覆以同種類行為為目的之社會活
    動之職業性犯罪而言，至於犯罪所得之多寡，是否恃此犯罪
    為唯一之謀生職業，則非所問，縱令兼有其他職業，仍無礙
    於該常業犯罪之成立（最高法院85年台上字第510號判例參
    照）。查刑法於94年2月2日修正公布，並於被告行為後之95
    年7月1日起生效施行，其中常業詐欺罪業已刪除，被告等犯
    後法律已有變更，而刑法第339條之普通詐欺罪，其法定本
    刑為5年以下有期徒刑、拘役或科或併科1千元以下罰金；而
    修正前之刑法第340條之常業詐欺罪其法定本刑為1年以上7
    年以下有期徒刑，得併科5萬元以下罰金。本件被告甲○○
    、乙○○詐欺取財之行為均有多次，時間長達月餘，若依新
    法各別多次論以詐欺取財罪，即數罪併罰結果，其刑度顯較
    修正前刑法第340條常業詐欺取財罪為重，經比較新舊法結
    果，新法之規定對被告並非較為有利，依刑法第2條第1項前
    段之規定，自應適用被告行為時之修正前刑法第340條常業
    詐欺取財罪論處。又依最高法院95年度第8次刑事庭會議決
    議內容，依現行刑法第2條第1項之規定，就與被告罪刑有關
    之共犯、累犯、沒收等一切情形，綜其全部罪刑之結果而為
    比較，而比較之結果，新舊法處罰之輕重相同者，非屬法律
    之變更，即無刑法第2條第1項規定之適用，應依一般法律適
    用原則，適用裁判時法（最高法院95年11月7日第21次刑事
    庭會議95年刑議字第6號決議參照）。查此次刑法第28條、
    第47條、第38條內容，均有修正，經分別比較新、舊法結果
    ，其中第28條、第47條對被告之法律效果並無不同，即無刑
    法第2條第1項規定之適用，自應依裁判時法即新法論處。至
    第38條之適用，詳如附表貳所示。
三、核被告甲○○、乙○○所為，均係犯修正前刑法第340條之
    常業詐欺罪。被告甲○○、乙○○與共同被告盧俊宏、李佳
    翰、廖家偉、賴珮瑜、陳姝樺、潘昱彬、味逸凡、王逢饒等
    人，及與王寶生及在大陸地區之真實姓名不詳綽號「小陳」
    「小智」等人間，有犯意之聯絡及行為之分擔，均為共同正
    犯。被告乙○○曾於93年間因詐欺案件，經臺灣南投地方法
    院以93年易字第335號判處有期徒刑5月，於94年2月24日，
    以易科罰金執行完畢，有臺灣高等法院被告前案紀錄表及臺
    灣臺中地方法院檢察署刑案資料查註紀錄表各1份在卷足按
    ，其受有期徒刑執行完畢，於5年以內再犯本件有期徒刑以
    上之罪，為累犯，應依刑法第47條規定加重其刑。
四、原審對被告2人論罪科刑，固非無見，惟查94年2月2日修正
    公布、自95年7月1日起生效施行之刑法第28條、第38條規定
    已有修正，且沒收為從刑之一種，與主刑具有從屬之關係，
    依最高法院90年度臺上字第1731號裁判意旨揭示，從刑應依
    附於主刑，而依照前揭說明，本件有關被告所犯前開罪刑既
    適用修正前刑法第340條規定，則綜合比較結果，有關共同
    正犯及從刑之沒收規定，自亦應適用修正前刑法第38條之規
    定，原審卻逕行適用現行之刑法第38條，自有不合。被告2
    人提起上訴，以原審判決量刑太重云云，固無理由，惟原審
    判決既有上開可議之處，應由本院將被告甲○○、乙○○部
    分予以撤銷改判。爰審酌被告甲○○、乙○○均年輕力壯，
    不思循合法途徑獲取報酬，竟因貪圖一己之私利，以前揭不
    法手段詐騙無防備心之不特定定被害人，令被害人之辛苦所
    得瞬間化為泡影，且求償無門，造成社會上詐欺犯罪橫行，
    對社會治安影響甚鉅，及其等犯罪之動機、目的、手段、犯
    罪所得及坦承犯罪之態度良好等一切情狀，分別量處如主文
    第2．3項所示，以資懲儆。
五、末按共同正犯因相互間利用他人之行為，以遂行其犯意之實
    現，本於責任共同之原則，有關沒收部分，對於共犯間供犯
    罪所用之物，自均應為沒收之諭知（最高法院89年度台上字
    第6946號裁判意旨參照）。本件扣案如附表壹所示之物，為
    被告甲○○所有，供本件犯罪所用之物，應依修正前刑法第
    38 條第1項第2款規定，宣告沒收之。
據上論斷，應依刑事訴訟法第369條第1項前段、第364條、第299
條第1項前段，刑法第2條第1項前段、刑法第28條、修正前刑法
第340條、刑法第47條、修正前刑法第38條第1項第2款，判決如
主文。
本案經檢察官丁○○到庭執行職務。
中　　華　　民　　國　　96　　年　　1 　　月　　11　　日
              刑事第七庭  審判長法　官　林　榮　龍
                                法　官　黃　日　隆
                                法　官　鄭  永  玉
上列正本證明與原本無異。
如不服本判決應於收受送達後十日內向本院提出上訴書狀，其未
敘述上訴之理由者並得於提起上訴後十日內向本院補提理由書（
均須按他造當事人之人數附繕本）。
                                書記官　　瑞  芳
中　　華　　民　　國　　96　　年　　1　　月　　11   　日
附表壹：
┌────────────────────────────────────┐
│物　　  　　品　　　　　名　　　　　稱　　　　　及　　　　　數　　　　量│
├────────────────────────────────────┤
│電話機具肆台、行動電話拾貳台、效果健盤陸個、電話分接器貳個、網路數據機壹│
│個、電腦主機壹台、大陸地區人頭帳戶單陸張、ATM轉帳手則壹張、公司帳簿貳本 │
│教戰守則貳本、存摺帳戶簿參本、大陸地區客戶資料簿貳本。                  │
└────────────────────────────────────┘
附表貳：
┌─┬─────────────────────────┬────────┐
│編│修正事項與修正前後之法條內容                      │　比較結果      │
│號│                                                  │                │
├─┼─────────────────────────┼────────┤
│一│(一)修正事項：共同正犯。                            │修正前、後之規定│
│  │(二)修正前刑法第28條：「二人以上共同實施犯罪之行為者│對被告之處罰輕重│
│  │  ，皆為正犯。」                                  │並無不同，並非刑│
│  │(三)修正後刑法第28條：「二人以上共同實行犯罪之行為者│法第2條第1項所指│
│  │  ，皆為正犯。」                                  │之法律有變更，無│
│  │  　　　　　　　　　　　                          │該條之適用。　  │
├─┼─────────────────────────┼────────┤
│二│(一)修正事項：累犯。　                              │同上            │
│  │(二)修正前第47條規定：「受有期徒刑之執行完畢或受無期│                │
│  │　徒刑或有期徒刑一部之執行而赦免後五年以內再犯有期│                │
│  │  徒刑以上之罪者，為累犯，加重本刑至2分之1」。    │                │
│  │(三)修正後第47條第1項「受徒刑之執行完畢或一部之執行 │　　　　　　　　│
│  │　而赦免後五年以內故意再犯有期徒刑上之罪者，為累犯│                │
│  │　，加重本刑至2分之1」。　　　　　　　　　　　　　│                │
│  │(四)修正後第47條增列第2項受保安處分之執行而再犯之累 │　　　　　　　　│
│  │  犯之適用。                                      │　　　　　　　　│
├─┼─────────────────────────┼────────┤
│三│(一)修正事項：沒收。　　　　　　　　　　　　　　　　│從刑應依附於主刑│
│  │(二)修正前刑法第38條規定：「（第1項）左列之物沒收之 │而上揭編號一至六│
│  │  ：一、違禁物。二、供犯罪所用或　　犯罪預備之物。│所示，有關被告所│
│  │  三、因犯罪所得之物。（第2項）前項第1　款之物，不│犯前開罪刑之主刑│
│  │  問屬於犯人與否，沒收之。（第3項）第1項第2款、第3│罰金刑及與主刑有│
│  │  款之物，以屬於犯人者為限，得沒收之。但有特別規定│關之連續犯、未遂│
│  │  者，依其規定。」                                │犯等加重、減輕事│
│  │(三)修正後刑法第38條規定：「（第1項）下列之物沒收之 │由，均適用修正前│
│  │  一、違禁物。二、供犯罪所用或犯罪預備之物。三、因│之刑法相關規定，│
│  │  犯罪所生或所得之物。（第2項）前項第1款之物，不問│則有關從刑之沒收│
│  │  屬於犯罪行為人與否，沒收之。（第3項）第1項第2款 │規定，自亦應從屬│
│  │  、第3款之物，以屬於犯罪行為人者為限，得沒收之。 │適用修正前刑法第│
│  │  但有特別規定者，依其規定。」                    │38條之規定。    │
└─┴─────────────────────────┴────────┘
